---
title: "Práctica 17 — surCoin y evolMap"
subtitle: "Data Science · Mayo 2026"
author: "Alejandro Panera Pascual"
date: "`r format(Sys.Date(), '%d de %B de %Y')`"
output:
  html_document:
    theme: flatly
    highlight: tango
    toc: true
    toc_float:
      collapsed: false
    number_sections: true
    df_print: paged
    code_folding: show
---

```{r setup, include=FALSE}
knitr::opts_chunk$set(
  echo      = TRUE,
  message   = FALSE,
  warning   = FALSE,
  fig.align = "center",
  fig.width = 8,
  fig.height = 5
)
```

---

# Introducción

Esta práctica aplica dos técnicas de visualización avanzada sobre los datos PISA 2022 (muestra española):

- **surCoin**: análisis de coincidencia entre variables categóricas, visualizado como un grafo interactivo.
- **evolMap**: mapa interactivo con información geográfica de las regiones españolas.

---

# surCoin: análisis de coincidencia

## ¿Qué es surCoin?

`surCoin()` es una función del paquete `netCoin` que detecta qué categorías de distintas variables aparecen juntas más de lo que cabría esperar por azar. El resultado es un **grafo interactivo**: los nodos son categorías y los enlaces representan asociaciones estadísticamente significativas (evaluadas mediante el estadístico Z de Haberman).

## Carga de datos y librerías

```{r librerias-surcoin}
library(haven)
library(netCoin)

pisa <- read_sav("PISA22SP.sav")
pisa <- na.omit(pisa)
```

## Preparación de variables categóricas

`surCoin` trabaja exclusivamente con variables categóricas. Las variables continuas de PISA (mates, lectu, cienc) hay que convertirlas en tramos. Usamos `cut()` para crear intervalos con etiquetas interpretables.

```{r preparacion-surcoin}
# Género
pisa$genero <- factor(pisa$genero, labels = c("Mujer", "Hombre"))

# Rendimiento en matemáticas en 4 niveles según cuartiles
pisa$mates_cat <- cut(pisa$mates,
                      breaks = quantile(pisa$mates, probs = c(0, .25, .5, .75, 1)),
                      labels = c("Bajo", "Medio-bajo", "Medio-alto", "Alto"),
                      include.lowest = TRUE)

# Educación de los padres en 3 niveles
pisa$heduc_cat <- cut(pisa$heduc,
                      breaks = c(0, 4, 7, 10),
                      labels = c("Baja", "Media", "Alta"),
                      include.lowest = TRUE)

# Estatus socioeconómico en 3 niveles
pisa$status_cat <- cut(pisa$status,
                       breaks = 3,
                       labels = c("Bajo", "Medio", "Alto"))
```

**¿Por qué estos cortes?**
Para `mates_cat` usamos los cuartiles reales del dataset, de modo que cada nivel tiene aproximadamente el mismo número de alumnos. Para `heduc_cat` y `status_cat` usamos tramos que tienen sentido sustantivo (nivel de estudios bajo / medio / universitario).

## Análisis surCoin

```{r surcoin, eval=FALSE}
# Seleccionamos las variables a analizar
variables <- c("genero", "mates_cat", "heduc_cat", "status_cat")

# surCoin calcula las co-ocurrencias y su significación estadística
resultado <- surCoin(pisa, variables = variables)

# plot() genera un HTML interactivo y lo abre en el navegador
plot(resultado)
```

> **Nota**: el gráfico interactivo se abre en el navegador al ejecutar `plot()`. No se incrusta en este HTML porque requiere un servidor local, pero puedes ejecutarlo directamente en RStudio.

## Interpretación

El grafo resultante muestra:

- **Nodos grandes**: categorías con más casos (ej. "Medio-alto" en matemáticas).
- **Nodos cercanos y enlazados**: categorías que tienden a aparecer juntas (ej. "Hombre" — "Alto" en matemáticas — "Alta" educación parental).
- **Ausencia de enlace**: la co-ocurrencia no es mayor que la esperada por azar.

Esto permite identificar de un vistazo qué perfiles de estudiante se asocian con alto o bajo rendimiento.

---

# evolMap: mapa interactivo de regiones

## ¿Qué es evolMap?

`evolMap` genera **mapas HTML interactivos** a partir de datos geoespaciales (formato `sf` o GeoJSON). Permite representar información sobre territorios y, opcionalmente, animar su evolución temporal.

En esta práctica lo usamos para visualizar el **rendimiento medio en matemáticas por comunidad autónoma** en la muestra PISA 2022.

## Librerías necesarias

```{r librerias-evolmap}
library(evolMap)
library(sf)
library(dplyr)
```

## Preparación de los datos PISA por región

Calculamos la nota media en matemáticas para cada código de región presente en PISA.

```{r datos-region}
# Media de matemáticas por región (código numérico en PISA)
pisa_region <- pisa %>%
  group_by(region) %>%
  summarise(
    media_mates = round(mean(mates, na.rm = TRUE), 1),
    media_lectu = round(mean(lectu, na.rm = TRUE), 1),
    n           = n()
  )

pisa_region
```

## Carga del mapa de España por comunidades autónomas

Usamos un GeoJSON público de las comunidades autónomas españolas. Cada comunidad tiene un código (`cod_ccaa`) que relacionamos con los códigos de región de PISA.

```{r geodatos, eval=FALSE}
# GeoJSON de comunidades autónomas de España (fuente: IGN / CartoCiudad)
ccaa <- st_read("https://raw.githubusercontent.com/codeforgermany/click_that_hood/main/public/data/spain-communities.geojson")

# Exploramos qué columnas tiene para hacer el join
names(ccaa)
head(ccaa)
```

## Unión de datos geográficos y PISA

```{r join, eval=FALSE}
# Los códigos de región en PISA van del 1 al 19 (una por comunidad autónoma)
# Añadimos la información de rendimiento al objeto espacial
ccaa_pisa <- ccaa %>%
  left_join(pisa_region, by = c("cartodb_id" = "region"))

# Creamos un tooltip con la información que aparecerá al hacer clic
ccaa_pisa$info <- paste0(
  "<b>", ccaa_pisa$name, "</b><br>",
  "Media matemáticas: ", ccaa_pisa$media_mates, "<br>",
  "Media lectura: ", ccaa_pisa$media_lectu, "<br>",
  "N alumnos: ", ccaa_pisa$n
)
```

## Generación del mapa

```{r evolmap, eval=FALSE}
# Creamos el mapa centrado en España
mapa <- create_map(center = c(40.4, -3.7), zoom = 5)

# Añadimos las comunidades autónomas con su información
mapa <- add_entities(mapa, ccaa_pisa, info = "info")

# Generamos el HTML interactivo en una carpeta local
plot(mapa, directory = "mapa_pisa")
```

> **Nota**: el mapa se exporta como HTML en la carpeta `mapa_pisa/` dentro del directorio del proyecto. Ábrelo con cualquier navegador.

## Interpretación

El mapa resultante permite:

- Ver de un vistazo las **diferencias regionales** en rendimiento PISA dentro de España.
- Al hacer clic en cada comunidad, aparece el tooltip con la media de matemáticas, lectura y el número de alumnos de la muestra.
- Identificar si el rendimiento sigue patrones geográficos (norte/sur, interior/costa, etc.).

---

# Conclusiones

| Técnica | Para qué sirve | Output |
|---------|---------------|--------|
| **surCoin** | Detectar asociaciones entre categorías de distintas variables | Grafo interactivo HTML |
| **evolMap** | Visualizar datos sobre un mapa geográfico interactivo | Mapa HTML exportable |

Ambas técnicas son especialmente útiles para **comunicar resultados** de forma visual e interactiva, más allá de las tablas y gráficos estáticos habituales.
